【裁判字號】    96,訴,1554
【裁判日期】    970930
【裁判案由】    偽證
【裁判全文】
臺灣臺北地方法院刑事判決              96年度訴字第1554號
公  訴  人  臺灣臺北地方法院檢察署檢察官
被      告  乙○
                    之2號
上列被告因偽證案件，經檢察官提起公訴（九十五年度偵字第二
六六九九號），本院判決如下：
    主  文
乙○無罪。
    理  由
一、公訴意旨略以：被告乙○明知其於民國九十一年四月間，委
    託證人甲○○擔任興力安邦有限公司（以下簡稱「興力安邦
    公司」）之名義負責人，竟基於偽證之犯意，於九十五年三
    月十六日下午三時許，本院審理九十四年度訴字第一四０七
    號證人甲○○涉及商業會計法案件時，於訊問前為具結後，
    就是否委託證人甲○○擔任興力安邦公司負責人之案情具有
    重要關係之事項，為「從來沒有聽過興力安邦公司」、「不
    認識甲○○」、「不可能委託甲○○擔任興力安邦公司負責
    人」等語為不實陳述，因認被告涉犯刑法第一百六十八條之
    偽證罪嫌。
二、按刑事訴訟法第一百八十一條規定：「證人恐因陳述致自己
    或與其有前條第一項關係之人受刑事追訴或處罰者，得拒絕
    證言」。此項規定旨在免除證人陷於抉擇控訴自己或與其有
    一定身分關係之人犯罪，或因陳述不實而受偽證之處罰，或
    不陳述而受罰鍰處罰等困境。證人此項拒絕證言權與被告之
    緘默權同屬不自證己罪之特權，為確保證人此項權利，民事
    訴訟法第三百零七條第二項及刑事訴訟法第一百八十六條第
    二項均規定法官或檢察官有告知證人得拒絕證言之義務。如
    法官或檢察官未踐行此項告知義務，而逕行告以具結之義務
    及偽證之處罰，並命朗讀結文後具結，將使證人陷於前述抉
    擇困境，無異侵奪證人此項拒絕證言權，有違證人不自證己
    罪之原則。該證人於此情況下所為之具結程序即有瑕疵，為
    貫徹上述保障證人權益規定之旨意，自應認其具結不生合法
    之效力，縱其陳述不實，亦不能遽依偽證罪責論擬，最高法
    院九十七年台上字第二六五號判決可資參照。
三、公訴人認被告涉犯偽證罪嫌，無非以被告於偵查中之陳述、
    證人甲○○於偵查中之證詞、本院九十四年度訴字第一四０
    七號案件九十五年三月十六日審判筆錄、結文及本院九十五
    年度訴緝字第一九五號判決各一件為其主要論據。訊據被告
    堅詞否認有何偽證犯行，辯稱：伊不認識甲○○，也沒有委
    託甲○○擔任興力安邦公司負責人，連興力安邦公司在哪裡
    都不知道等語。
四、經查：
  (一)按被告以外之人於審判外之言詞或書面陳述，除法律有規定
    者外，不得作為證據；被告以外之人，於偵查中向檢察官所
    為之陳述，除顯有不可信之情況者外，得為證據；又被告以
    外之人於審判外之陳述，雖不符合同法第一百五十九條之一
    至第一百五十九條之四之規定，但經當事人於審判程序同意
    作為證據，法院審酌該言詞陳述或書面陳述作成時之情況，
    認為適當者，亦得為證據。當事人、代理人或辯護人於法院
    調查證據時，知有第一百五十九條第一項不得為證據之情形
    ，而未於言詞辯論終結前聲明異議者，視為有前項之同意，
    刑事訴訟法第一百五十九條第一項、第一百五十九條之一第
    一項及第一百五十九條之五分別定有明文。查被告對於本案
    認定事實所引用之證據資料，於本院準備程序及審理期日調
    查證據中均陳明同意引用為本案證據，而本院審酌該等言詞
    供述及書面非供述證據作成時之情況認為適當，依刑事訴訟
    法第一百五十九條之一至第一百五十九條之五之規定，均有
    證據能力。
  (二)證人甲○○因擔任虛設行號即興力安邦公司之負責人，填製
    不實之會計憑證，經本院於九十五年十一月三十日以九十五
    年度訴緝字第一九五號判處拘役三十日，此有本院上開判決
    一件在卷可參。證人甲○○則於本件偵查中陳稱：伊透過丙
    ○○認識綽號「小葉」之男子，「小葉」再帶伊到一家咖啡
    廳認識被告，伊向被告借款二萬元，被告則要伊擔任興力安
    邦公司之名義負責人，伊並提供國民身分證，由他們刻印章
    ，之後去銀行開戶，並去稅捐稽徵處領發票，發票之後交給
    何人伊不清楚，伊只到興力安邦公司上班五天就離開，伊不
    會故意說不利於被告的話等語（見偵查卷第六一至六二頁）
    。可知證人甲○○確實經人指示而同意擔任虛設行號即興力
    安邦公司之名義負責人，並未實際參與公司經營。
  (三)被告固於九十五年三月十六日下午三時許，本院審理九十四
    年度訴字第一四０七號有關甲○○涉及商業會計法案件時，
    於訊問前為具結後，就是否委託證人甲○○擔任興力安邦公
    司負責人之案情具有重要關係之事項，為「從來沒有聽過興
    力安邦公司」、「不認識甲○○」、「不可能委託甲○○擔
    任興力安邦公司負責人」等語，有審判筆錄及結文一件在卷
    可稽。然本院九十四年訴字第一四０七號案件審理證人甲○
    ○是否違反商業會計法之規定而令被告作證時，就被告是否
    指示證人甲○○擔任興力安邦公司名義負責人部分訊問被告
    ，顯有使被告受刑事追訴或處罰之虞，被告依同法第一百八
    十一條之規定既有拒絕證言之權，法院自應踐行同法第一百
    八十六條第二項所規定之告知得拒絕證言之程序，始符前揭
    保護證人權益規定之旨意。惟該案法院命被告作證時，並未
    依上揭規定踐行告知被告得拒絕證言之程序，即逕行命其具
    結作證，有上述審判筆錄影本附卷可稽（見本院九十四年訴
    字第一四０七號卷第五三至五七之一頁），可見被告具結之
    程序不無瑕疵，應不生合法具結之效力，不論其陳述是否虛
    偽，尚不構成偽證罪。
  (四)綜上所述，被告固於於九十五年三月十六日下午三時許本院
    審理九十四年度訴字第一四０七號證人甲○○涉及商業會計
    法案件時，於訊問前為具結後，就是否委託證人甲○○擔任
    興力安邦公司負責人之案情具有重要關係之事項，為「從來
    沒有聽過興力安邦公司」、「不認識甲○○」、「不可能委
    託甲○○擔任興力安邦公司負責人」之陳述，核與證人甲○
    ○所述不同，然被告就此訊問內容，既有受刑事追訴或處罰
    之虞，依同法第一百八十一條之規定即有拒絕證言之權，法
    院自應踐行同法第一百八十六條第二項所規定之告知得拒絕
    證言之程序，惟該案法院命被告作證時，未依上揭規定踐行
    告知被告得拒絕證言之程序，即逕行命其具結作證，程序不
    無瑕疵，應不生合法具結之效力，不論其陳述是否虛偽，尚
    不得逕以偽證罪相繩。此外，本案復查無其他積極證據，足
    資證明被告涉有何偽證之犯行，揆諸首揭規定及說明，本案
    不能證明被告犯罪，應為無罪判決之諭知。
據上論斷，應依刑事訴訟法第三百零一條第一項，判決如主文。
本案經檢察官徐則賢到庭執行職務。
中    華    民    國    97    年    9     月    30    日
                      臺灣臺北地方法院刑事第十三庭
                          審判長法  官
                                法  官
                                法  官
上正本證明與原本無異。
如不服本判決，應於判決送達後10日內向本院提出上訴狀（應抄
附繕本）。告訴人或被害人如對於本判決不服者，應具備理由請
求檢察官上訴，其上訴期間之計算係以檢察官收受判決正本之日
期為準。
                                書記官
中    華    民    國    97    年         月           日


司法院資訊處製作；財團法人民間司法改革基金會備份。
